臺灣臺南地方法院刑事判決              100年度訴字第239號
公  訴  人  臺灣臺南地方法院檢察署檢察官
被      告  楊明龍
            鄭卜誠
共      同
指定辯護人  本院公設辯護人余訓格
上列被告等因強盜案件，經檢察官提起公訴（一００年度偵字第
一八七一號），本院判決如下：
    主  文
楊明龍共同犯攜帶兇器強盜罪，處有期徒刑柒年貳月；又共同犯
攜帶兇器強盜罪，處有期徒刑伍年，應執行有期徒刑捌年陸月。
鄭卜誠共同犯攜帶兇器強盜罪，處有期徒刑柒年貳月；又共同犯
攜帶兇器強盜罪，處有期徒刑柒年貳月；又犯攜帶兇器強盜罪，
處有期徒刑伍年，應執行有期徒刑拾年陸月。
    犯 罪 事 實
一、楊明龍與鄭卜誠因缺錢花用，竟共同基於意圖為自己不法所
    有之犯意聯絡，於九十八年十一月十四日凌晨三時十五分許
    ，由楊明龍攜帶客觀上足以對人之生命身體產生危害之折疊
    式鐵鋸一把，鄭卜誠攜帶客觀上足以對人之生命身體產生危
    害之水果刀一把，進入位在臺南市○○區○○路二六三號之
    「全家便利商店」內，由鄭卜誠持所攜帶之水果刀架在謝介
    元之脖子上，對謝介元喝令「搶劫、把錢交出來」，共同以
    此強暴方式，至使謝介元不能抗拒打開收銀機，交出收銀機
    內現金新臺幣（下同）三千七百三十五元，並任由楊明龍強
    取抽屜內現金四千三百元（總計八千零三十五元），得手後
    二人隨即逃離現場。嗣因員警接獲檢舉並調閱現場監視錄影
    畫面，而查悉上情。
二、楊明龍與鄭卜誠食髓知味，另共同基於意圖為自己不法所有
    之犯意聯絡，於九十八年十一月二十七日凌晨四時許，由鄭
    卜誠攜帶客觀上足以對人之生命身體產生危害之水果刀一把
    ，進入位在臺南市○○區○○路三段一五一號「阿喜檳榔攤
    」內，楊明龍則在店外把風，鄭卜誠進入檳榔攤內隨即將水
    果刀架在因陪伴胞姐力琦琳而在檳榔攤內之力玉純（非檳榔
    攤員工）脖子上，並對力玉純、檳榔攤員工力琦琳喝令「搶
    劫，把錢交出來」，以此強暴、脅迫方式，至使力玉純、力
    琦琳均不能抗拒，力琦琳即將其所管理之檳榔攤現金五百元
    交與鄭卜誠，鄭卜誠得手後隨即偕同楊明龍逃離現場。嗣因
    警方調查前揭臺南市西港區全家便利商店強盜案時，楊明龍
    在未有偵查犯罪職務之機關或公務人員發覺前，即主動向臺
    南市政府警察局佳里分局警員坦承有為上開檳榔攤之強盜犯
    行，並供承係與鄭卜誠共同為之，自首接受裁判，因而查悉
    全情。
三、鄭卜誠另單獨起意，基於意圖為自己不法所有，於九十八年
    十二月中旬某日凌晨三時三十分許，攜帶客觀上足以對人之
    生命身體產生危害之水果刀一把，前往臺南市○區○○街一
    八五巷九九號「寶貝熊超商」內，將所攜帶之水果刀架在店
    員黃啟晉之脖子上並對黃啟晉喝令「搶劫，打開收銀機」，
    以此強暴方式，至使黃啟晉不能抗拒，打開收銀機而任由鄭
    卜誠強取收銀機內現金四百元，得手後鄭卜誠隨即逃離現場
    。嗣後鄭卜誠因涉嫌上開臺南市西港區全家便利商店及阿喜
    檳榔攤強盜案接受檢察官偵訊時，在未有偵查犯罪職務之機
    關或公務人員發覺前，即主動向檢察官坦承有為上開寶貝熊
    超商強盜犯行，因而查悉全情。
四、案經臺南市警察局佳里分局報請臺灣臺南地方法院檢察署檢
    察官偵查起訴。
    理  由
一、按被告以外之人，於審判外之陳述，雖不符刑事訴訟法第一
    百五十九條之一至之四規定，而經當事人於審判程序同意作
    為證據，法院審酌該言詞陳述或書面陳述作成時情況，認為
    適當者，亦得為證據，刑事訴訟法第一百五十九條之五第一
    項定有明文。查被告楊明龍、鄭卜誠及辯護人於本院準備程
    序時，就本件判決所引用之被告以外之人警詢供述、檢察官
    偵查中結證證述及卷附書面傳聞證據資料，就其證據能力未
    表異議（本院卷第四十頁），復經本院於審理時逐一提示予
    被告二人表示意見，本院審酌該等證據之取得過程並無瑕疵
    ，與本案待證事實間復具有相當之關聯性，以之為本案證據
    並無不當，自得採為本件認定事實之基礎，合先敘明。
二、訊據被告楊明龍就上開犯罪事實一、二犯行，被告鄭卜誠就
    上開犯罪事實一至三犯行，於警詢、偵訊及本院審理時均坦
    承不諱，且互核大致相符，其中犯罪事實一復據證人即被害
    人謝介元、證人林鼎人於警詢指述明確，並有監視錄影器翻
    拍照片六張、現場模擬照片十一張等可資佐證（見警卷第十
    四頁第十九頁、第四六頁至第四九頁、第五一頁至第五三頁
    、第五九頁至第六一頁）；犯罪事實二亦據證人即被害人力
    玉純、力琦琳於警詢指述明確，復有指認犯罪嫌疑人紀錄表
    二份、現場模擬照片七張在卷可參（警卷第二十頁至第二七
    頁、第五四頁至第五五頁、第五七頁至第五八頁）；犯罪事
    實三亦據證人黃啟晉於警詢證述明確，並有指認犯罪嫌疑人
    紀錄表一份、現場模擬照片十張等在卷可參（見警卷第三十
    頁至第三二頁、第六二頁至第六七頁）。是上開補強證據，
    均堪以佐證被告楊明龍、鄭卜誠之自白均核與事實相符。另
    被告鄭卜誠犯罪事實三強盜「寶貝熊超商」之得手金額，證
    人黃啟晉於警詢證稱為四百元至五百元，正確金額已忘記等
    語（見警卷第三十頁背面），被告鄭卜誠於本院供稱得手金
    額為四百多元，而證人黃啟晉與被告鄭卜誠就詳細金額因囿
    於記憶能力僅能為概略證述、陳述，則依有疑惟利被告之原
    則，應認被告鄭卜誠該次強盜之財物所得，為證人黃啟晉證
    述之最低金額即四百元。綜上，本件被告楊明龍上開犯罪事
    實一、二，被告鄭卜誠上開犯罪事實一至三之強盜犯行事證
    明確，均堪以認定，應依法論科。
三、按認定被害人是否已達「至使不能抗拒」之程度，應以被告
    行為時之強弱程度綜合當時之具體事實，按多數人之客觀常
    態情狀決之，亦即視該手段施用於相類似之情狀下，是否足
    使一般人處於不能抗拒之制壓程度而定之；而強盜罪之強暴
    、脅迫，祇須抑壓被害人之抗拒或使被害人身體上、精神上
    ，處於不能抗拒之狀態為已足，縱令被害人實際並無抗拒行
    為，仍於強盜罪之成立不生影響（最高法院二十二年上字第
    三一七號、三十年上字第三○二三號判例意旨及八十年度臺
    上字第二五九八號、九十一年度台上字第二九○號、九十二
    年度臺上字第四二四○號判決意旨參照）。查被告楊明龍為
    犯罪事實一強盜案件使用之折疊式鐵鋸、被告鄭卜誠為犯罪
    事實一至三所使用之水果刀，雖均未扣於本案，惟被告鄭卜
    誠上開犯罪事實一、二強盜案件時使用之水果刀，與本院九
    十九年度訴字第二二一號另案強盜使用之水果刀相同，業據
    被告楊明龍、鄭卜誠於本院供述在卷（見本院卷第一百頁及
    背面），而該水果刀全長為二十一公分，刀刃長為十公分，
    質地堅硬等情，業經本院九十九年度訴字第二二一號另案查
    明屬實；而被告楊明龍上開犯罪事實一使用之折疊式鐵鋸，
    全長約七十公分、刀刃長約三十五公分，刀刃部分鋒利、未
    生鏽，被告鄭卜誠上開犯罪事實三使用之水果刀全長約三十
    二公分、刀刃長約十五公分，刀刃部分為金屬材質，業據被
    告楊明龍、鄭卜誠分別於本院供述明確，而上開物品均為一
    般正常刀具，如持之揮刀或砍人，極易使人受傷，衡諸常情
    ，一般人如遭不相識之人手持水果刀、折疊式鐵鋸強取財物
    ，均會心生畏懼，客觀上已分別足使被害人謝介元、力玉純
    、力琦琳、黃啟晉之意思自由受到壓抑，而無法抗拒，是被
    告楊明龍、鄭卜誠共同為犯罪事實一、二行為，以及被告鄭
    卜誠單獨為犯罪事實三之行為，均應該當於刑法強盜罪之構
    成要件，灼然至明。
四、論罪科刑：
(一)查被告楊明龍犯罪事實一使用之折疊式鐵鋸、被告鄭卜誠犯
    罪事實一、二使用之同一把水果刀、犯罪事實三使用之水果
    刀，均為一般正常刀具，如前所述，自屬客觀上足以對人之
    生命、身體、安全構成威脅之兇器。再被告鄭卜誠、楊明龍
    共同為犯罪事實二之犯行時，被告鄭卜誠係持水果刀架在力
    玉純脖子上，並同時對力玉純、力琦琳喝令「搶劫，把錢交
    出來」，力琦琳因此將所管理之檳榔攤現金五百元交與被告
    鄭卜誠，業經本院認定如前，而力玉純並非檳榔攤員工，係
    因陪伴胞姐力琦琳恰在該處，對於檳榔攤之財物並無管領力
    ，而被告鄭卜誠上開強暴、脅迫行為對於力玉純、力琦琳顯
    均已達到難以抗拒之程度，惟僅有取得力琦琳交付之檳榔攤
    財物五百元，並未自力玉純處取得財物，就被害人力玉純而
    言，被告鄭卜誠、楊明龍之強盜犯行應屬未遂。是核被告楊
    明龍、鄭卜誠犯罪事實一所為，均係犯刑法第三百三十條第
    一項之攜帶兇器強盜既遂罪；犯罪事實二所為，均係犯刑法
    第三百三十條第一項、第二項攜帶兇器強盜既遂、未遂罪；
    另被告鄭卜誠犯罪事實三所為，係犯刑法第三百三十條第一
    項攜帶兇器強盜既遂罪。又被告楊明龍、鄭卜誠就犯罪事實
    一、二部分，有犯意聯絡及行為分擔，均為共同正犯。被告
    楊明龍、鄭卜誠犯罪事實二部分，係同時同地對被害人力琦
    琳為攜帶兇器強盜既遂罪、對被害人力玉純為攜帶兇器強盜
    未遂罪，係一行為觸犯數罪名之想像競合犯，應從一重攜帶
    兇器強盜既遂罪處斷。被告楊明龍所為之上開二次攜帶兇器
    強盜犯行、被告鄭卜誠所為上開三次攜帶兇器強盜犯行，均
    犯意各別，行為互殊，均應分論併罰。
(二)另按刑法第六十二條所謂發覺，固非以有偵查犯罪權之機關
    或人員確知其人犯罪無誤為必要，而於對其發生嫌疑時，即
    得謂為已發覺；但此項對犯人之嫌疑，仍須有確切之根據得
    為合理之可疑者，始足當之，若單純主觀上之懷疑，要不得
    謂已發生嫌疑，有最高法院七十二年臺上字第六四一號判例
    可資參照：
  查被告楊明龍就犯罪事實二部分，於九十九年十月二十日員
    警訊問時，即坦承有強盜檳榔攤之行為，復於同年十二月九
    日經警借提查訪確認強盜地點，有被告楊明龍警詢筆錄在卷
    可參。而上開犯罪事實二「阿喜檳榔攤」之被害人遭強盜後
    ，並未報警，亦有證人力玉純、力琦琳及檳榔攤負責人林釗
    璽之警詢筆錄各一份存卷可參。本件犯罪事實二部分員警雖
    係因接獲張凱翔之檢舉函而提訊被告，惟張凱翔上開檢舉函
    僅簡略記載被告楊明龍有在仁德交流道左轉左邊強盜檳榔攤
    ，且張凱翔並未參與該強盜案或目擊該強盜案之發生，而係
    自稱曾聽聞被告楊明龍表示曾強盜仁德交流道往歸仁方向之
    檳榔攤，有證人張凱翔之警詢筆錄、檢舉信各一份存卷可按
    ，參以證人陳基祥即承辦員警於本院證稱：當初是收到張凱
    翔檢舉函，我們先去問楊明龍，楊明龍承認之前，我們還沒
    有去查訪，強盜時間、金額、被害人我們都不清楚，借提楊
    明龍帶我們去查訪之後有找到，在借提楊明龍出來帶我們去
    查訪之前，我們有去查訪但是沒有查到等語（見本院卷第九
    四頁至第九五頁背面）。是員警雖係基於張凱翔之檢舉而開
    始偵查，然因張凱翔之檢舉內容並不明確，且張凱翔並未參
    與該案或目擊相關案發情節，員警對於強盜時間、地點、被
    害人均一無所知，張凱翔之檢舉內容實不足以作為認定被告
    楊明龍有為強盜犯行之證據，則員警對於被告楊明龍強盜犯
    罪事實二「阿喜檳榔攤」之犯行，於被告楊明龍坦承並偕同
    員警查訪前，應僅為單純之懷疑而非有確切之證據為合理可
    疑。故被告楊明龍於員警尚未有確切之根據得以合理懷疑被
    告楊明龍有上開犯罪事實二之嫌疑前，即向員警主動坦承有
    為上揭犯行，參以被告楊明龍事後並未逃避偵審之事實，就
    犯罪事實二部分自屬自首，應依刑法第六十二條前段，予以
    減輕其刑。
  另被告鄭卜誠因涉嫌犯罪事實一、二之強盜犯行，於九十九
    年十二月十五日接受檢察官偵訊時，即坦承另為犯罪事實三
    之「寶貝熊超商」強盜案，且上開犯罪事實三「寶貝雄超商
    」之被害人遭強盜後，並未報警，亦有證人黃啟晉及超商負
    責人蘇金蟬之警詢筆錄各一份存卷可參，顯見偵查機關於被
    告鄭卜誠主動表示前，並不知悉被告鄭卜誠有強盜上開處所
    之犯罪嫌疑，參以被告鄭卜誠事後並未逃避偵審之事實，就
    犯罪事實三部分自屬自首，應依刑法第六十二條前段，予以
    減輕其刑。
(三)被告鄭卜誠雖供稱其患有精神疾病乙節，然經本院囑託行政
    院衛生署嘉南療養院為被告鄭卜誠施以精神鑑定，經該院綜
    合被告鄭卜誠過去生活史、犯案經過、身體檢查、精神狀態
    檢查與心理衡鑑結果，連同偵查卷宗及刑事卷宗，鑑定結果
    「鄭員犯案前有明顯動機（要繳罰金而缺錢），可與其他共
    犯共同計畫犯罪內容，並且預備犯罪工具（折疊式水果刀、
    安全帽、手套），犯案過程中考慮被害人可能報警而欲滅口
    ，被共犯阻止後，且事後因希冀減刑而自首。犯案過程前後
    顯有仔細考量，鄭員否認有人聲聽幻覺或命令式幻覺、妄想
    或怪異思考等精神病症狀以致影響其判斷力或現實感，且鑑
    定過程鄭員意識清楚，對犯案經過記憶完整且可清楚陳述案
    發大約日期、現場環境與犯案手法，與偵查卷宗所述大致符
    合，亦清楚表示犯行期間與犯行後之想法與感受，另根據本
    院門診病歷，自九十八年五月至今，鄭員診斷被改為情感性
    精神病，於門診評估時其精神狀態穩定，未有明顯判斷力或
    認知能力之缺失或惡化之記載，九十八年十一月二十六日門
    診病歷中顯示，鄭員曾至本院黃怡禎醫師門診回診（約為起
    訴書附表編號一、二、三犯案時間前後一個月以內），病歷
    亦紀錄當時鄭員精神狀態穩定，能主動配合服藥。故此，可
    推測案發當時鄭員並無因明顯情緒症狀、精神病症狀或認知
    缺損干擾其自由意思決定之能力，亦即鄭員並未因精神障礙
    或心智缺陷，致不能辨識其行為違法或欠缺其依辨識而行為
    之能力，或致其辨識行為違法或依其辨識而行為之能力，顯
    著減低之情形」等情，有行政院衛生署嘉南療養院一００年
    九月二十九日嘉南司字第一０００００七０四六號函覆之被
    告鄭卜誠司法精神鑑定報告書一份附卷可稽（見本院卷第六
    六頁至第六九頁背面），足見被告鄭卜誠行為當時並未因精
    神疾病，致不能辨識其行為違法或欠缺依其辨識而行為之能
    力，亦未因此減低其辨識行為違法之能力，自無法援引刑法
    第十九條之規定，不罰或減輕其刑。
(四)爰審酌被告楊明龍高中畢業之智識程度，未婚、為強盜犯行
    時剛服役完畢之生活狀況；被告鄭卜誠國中畢業之智識程度
    ，未婚、無小孩、前從事油漆工、室內裝潢工作之生活狀況
    ；被告二人均正值青年，不思以正當手段賺取財富，即以持
    刀之暴力手段，在不特定人進出購物之超商、檳榔攤強盜財
    物，對一般民眾之日常生活造成極大之威脅，亦對僅領取店
    員微薄薪資之被害人等造成一定危害，犯罪情節非輕；各次
    強盜所得之財物價值；暨被告二人犯後均知坦承犯行，頗知
    悔悟等一切情狀，分別量處如主文第一項、第二項所示之刑
    ，並分別定其應執行刑，以資儆懲。至檢察官雖具體求處被
    告楊明龍、鄭卜誠分別應執行有期徒刑十年、十二年，惟按
    「刑事審判之量刑，在於實現刑罰權之分配的正義。故法院
    對有罪之被告科刑，應符合罪刑相當之原則，使罰當其罪，
    以契合人民之法律感情。此所以刑法第五十七條明定科刑時
    應審酌一切情狀，尤應注意該條所列各款事項，以為科刑輕
    重之標準。」，迭經最高法院九十三年度臺上字第三九七三
    號、九十四年度臺上字第二一三一號、九十四年度臺上字第
    二二七五號等刑事判決在案，本院審酌刑法第五十七條各款
    所臚列情事，並考量被告楊明龍、鄭卜誠犯罪情節、行為手
    段、強盜所得財物，並自首部分犯行等各項情狀，認為科處
    如主文第一項、第二項所示之刑即可達罰當其罪，檢察官之
    求刑稍屬過重，附此敘明。
五、被告鄭卜誠犯罪事實一、二使用之水果刀，與另案本院九十
    九年度訴字第二二一號強盜案件使用之水果刀相同，業據被
    告鄭卜誠、楊明龍於本院證述明確，該水果刀固係他人贈與
    被告鄭卜誠，為被告鄭卜誠所有供犯罪事實一、二所用之物
    ，本應諭知沒收，然因上揭物品業經被告鄭卜誠、楊明龍強
    盜之前案，即本院九十九年度訴字第二二一號判決諭知沒收
    ，於確定後業經執行檢察官依上揭判決處分命令沒收，有臺
    灣臺南地方法院檢察署檢察官南檢欽己字第五二九七七號扣
    押物品處分命令在卷可參，既經執行完畢應已滅失，自無庸
    諭知沒收。另被告楊明龍犯罪事實一使用之折疊式鐵鋸一支
    ，雖為被告楊明龍所有，然楊明龍已將該鐵鋸丟棄，業據被
    告楊明龍於警詢供述在卷，且上開案發時間距今二年餘，堪
    認應已滅失；另被告鄭卜誠犯罪事實三使用之水果刀，係友
    人張凱翔所有，並非被告鄭卜誠所有之物，復無其他證據證
    明為被告鄭卜誠所有之物，亦非違禁物，故均不予宣告沒收
    。
據上論斷，應依刑事訴訟法第二百九十九條第一項前段，刑法第
第二十八條、第三百三十條第一項、第二項、第六十二條前段、
第五十五條、第五十一條第五款，判決如主文。
本案經檢察官陳昆廷到庭執行職務。
中    華    民    國   100    年    11    月    23    日
                  刑事第六庭  審判長法  官  盧鳳田
                                    法  官  郭瓊徽
                                    法  官  黃琴媛
以上正本證明與原本無異。
如不服本判決應於收受本判後10日內向本院提出上訴書狀，並應
敘述具體理由。其未敘述上訴理由者，應於上訴期間屆滿後20日
內向本院補提理由書狀（均須按他造當事人之人數附繕本）「切
勿逕送上級法院」。
                                書記官  曾國華
中    華    民    國   100    年    11    月    23    日
附錄本案論罪科刑法條：
刑法第330條
犯強盜罪而有第 321 條第 1 項各款情形之一者，處 7 年以上
有期徒刑。
前項之未遂犯罰之。